臺灣高雄地方法院民事判決　　　　　　 100年度家訴字第76號
原　　　告　劉代中
訴訟代理人　陳豐裕律師
被　　　告　宋佳麟
上當事人間請求確認婚姻關係存在事件，本院於民國100年7月12
日言詞辯論終結，判決如下：
    主  文
確認原告與被告間之婚姻關係存在。
訴訟費用由被告負擔。
    事 實 及 理 由
一、原告起訴主張：原告與被告原為夫妻，於民國89年7月1日結
    婚，婚後尚稱美滿，惟於100年1月13日被告不知何故，一直
    爭吵要求原告離婚，原告受不了被告之爭吵，遂於被告要求
    下至高雄市岡山區戶政事務所簽立離婚協議書辦理離婚登記
    ；然簽立離婚協議書證人未到場，原告亦未看過該二名證人
    。是以，證人並未符合親見親聞之要件，綜上兩造辦理離婚
    始末觀之，顯與法定兩願離婚要件不合，該協議離婚自屬無
    效，兩造婚姻關係仍存在，惟戶籍資料上記載兩造已於100
    年1月13日離婚，致原告受有身分法益侵害之危險，爰提起
    本件訴訟，並聲明：(一)確認原告與被告婚姻關係存在，(二)訴
    訟費用由被告負擔。
二、被告則辯以：當初離婚之證人是原告命令伊找的，兩造去辦
    理離婚的時候，戶政人員表示證人可以不用到庭，但必須簽
    名。兩造是協議離婚，離婚證人是請代書事務所找的。原告
    也有會同伊去辦理離婚，兩造100年1月13日去戶政事務所，
    伊不認識兩位證人，也是去代書事務所第一次認識等語，並
    聲明：原告之訴駁回。
三、按確認法律關係之訴，非原告有即受確認判決之法律上利益
    者，不得提起之；確認證書真偽或為法律關係基礎事實存否
    之訴，亦同。民事訴訟法第247 條第1 項定有明文。本件原
    告主張其單方欲離婚，復由訴外人蔡敦蘭及江國華擔任證人
    於離婚協議書上簽名，嗣後再將離婚協議書拿予被告填寫資
    料，從而，證人並未符合親見親聞之要件，況原告實際上並
    無離婚之真意，故兩造間之協議離婚並未生效，是兩造間婚
    姻關係是否存在其私法上地位不明，有以確認之訴除去之必
    要，是原告有受確認判決之法律上利益，合先敘明。再按「
    民法第1050條所謂二人以上證人之簽名，必須為證人之簽名
    ，倘在離婚證書上為此簽名之人，並不能證明雙方當事人確
    有解消夫妻關係之意思合致，縱簽名於離婚證書，亦不能認
    為即屬該條之簽名」，又「所謂二人以上證人之簽名，固不
    限於作成離婚證書時為之，亦不限於協議離婚時在場之人，
    始得為證人，然究難謂非親見或親聞雙方當事人確有離婚真
    意之人，亦得為證人」最高法院68年度台上字第3792號判例
    可資參照，故兩願離婚，應以書面為之，並應有二人以上之
    證人，關於證人之簽名，固未限定須與離婚證書作成同時為
    之，但既稱證人，自須對於離婚之協議在場聞見或知悉當事
    人間有離婚之協議，始足當之。換言之，除雙方當事人須有
    離婚之真意外，且協議離婚之證人，仍必須確有親自聞見或
    知悉兩造間有離婚之真意，始得加以為證明，而簽署於該離
    婚協議書上，方屬合於該協議離婚成立之要式要件。
四、經查，原告主張兩造原為夫妻關係，於100年1月13日辦理協
    議離婚，並由訴外人蔡敦蘭與江國華擔任證人於離婚協議書
    上簽名，然證人蔡敦蘭與江國華並未合親見親聞之要件，況
    原告實際上並無離婚真意等情，業據其提出戶籍謄本2份、
    離婚協議書影本1件為證，並經證人即兩造協議離婚證人蔡
    敦蘭於本院100年7  月12日言詞辯論期日時到場證稱：「（
    問：離婚協議書上面所書寫蔡敦蘭是你本人嗎？提示本院卷
    第7頁）是的。」、「(問：是誰請你當證人？) 江國華先生
    叫我當證人，我不認識原告，也不認識被告。」、「(問：
    是誰跟你表示兩造要離婚？）是江國華先生。」、「(問：
    兩造有無跟你提到他們兩人要離婚？) 沒有，因為江國華跟
    我提到他們兩人要離婚，要我過去當證人。」「(問：當證
    人的過程？) 當天是100年1月13日，江國華跟我表示他們缺
    一個證人，要我過去幫忙蓋章，到的時候被告有到，原告沒
    有到，我有問被告，原告是否有來，被告表示原告已經在戶
    政事務所等伊，現在就是缺我們蓋的印章。離婚協議書的內
    容我有看一下，有看到裡面表示兩造要同意的。」等語；與
    證人即兩造協議離婚證人江國華於上開期日到庭證稱：「（
    問：離婚協議書上面見證人江國華是你本人嗎？提示本院卷
    第7頁）是的。」、「（問：是誰跟你表示兩造要離婚？）
    被告。」、「( 問：原告是否有跟你提到他要離婚？) 沒有
    。」、「(問：離婚協議書上簽名的經過？)我記得是那天下
    午1點多，被告突然打電話請我當證人，我有跟她提到，希
    望男方也一起過來，不然以後會有爭議，被告表示兩方已經
    去過戶政事務所，戶政事務所職員表示要兩個證人簽名，被
    告表示請我們簽名之後，跟原告約好兩點多要去戶政事務所
    去辦理。」等語明確(見本院卷第34頁至第36頁），然被告
    於上開期日辯稱：「伊請證人江國華、蔡敦蘭簽名的時候，
    表示原告已經在戶政事務所，是戶政事務所的人表示要二個
    證人，原告就表示證人要伊去找，當時原告已經在戶政事務
    所等伊。當天沒有任何人脅迫原告，是原告自由意識自己去
    戶政事務所。」云云，惟依上開證詞，顯見證人江國華於簽
    名當時，僅片面自被告處得知兩造欲離婚；而證人蔡敦蘭於
    簽名當時，僅片面自證人江國華處得知兩造欲離婚，且兩名
    證人俱與兩造互不相識，自亦無從得知兩造是否確有離婚之
    真意等情，洵堪認定。揆諸前開說明，證人之簽名，固未限
    定須與離婚證書作成同時為之，但既稱證人，自須對於離婚
    之協議在場聞見或知悉當事人間有離婚之協議，始足當之，
    故堪認兩造兩願離婚協議書上證人江國華及蔡敦蘭自非系爭
    離婚協議書之合法證人，兩造間100年1月13日之離婚協議不
    具二人以上證人之成立生效要件，從而，原告為此訴請確認
    原告與被告間之婚姻關係存在，即屬有理由，應予准許，爰
    判決如主文所示。
五、本件事證已明，兩造間其餘攻擊防禦方法，於本判決之結果
    不生影響，爰不一一論駁，附此敘明。
六、據上論結，原告之訴為有理由，爰依據民事訴訟法第78條規
    定，判決如主文。
中    華    民    國   100    年    7     月    26    日
                        家事法庭法  官  何清富
以上正本係照原本作成。
如對本判決上訴，須於判決送達後20日之不變期間內，向本院提
出上訴狀。
中    華    民    國   100    年    7     月    26    日
                                書記官  鄧思辰